【裁判字號】    97,訴,850
【裁判日期】    971119
【裁判案由】    商業會計法等
【裁判全文】
臺灣桃園地方法院刑事判決               97年度訴字第850號
公  訴  人  臺灣桃園地方法院檢察署檢察官
被      告  甲○○
                    （現於臺灣桃園看守所羈押中）
上列被告因違反商業會計法等案件，經檢察官提起公訴（96年度
偵緝字第1099號），因被告於準備程序中自白犯罪，經本院合議
庭裁定本件改由受命法官獨任進行簡式審判程序，茲判決如下：
    主  文
甲○○共同連續商業負責人，以明知為不實之事項，而填載會計
憑證，處有期徒刑肆月，如易科罰金，以銀元參佰元即新台幣玖
佰元折算壹日。
    事  實
一、甲○○明知自己無財力得以擔任公司負責人，且明知真實姓
    名年籍不詳之「詹先生」成年男子，係為虛設公司幫助他人
    逃漏稅捐，於民國92年間，在台中港路某處，提供其身分證
    件及印章給「詹先生」，「詹先生」委託不知情之林慶興於
    93年8 月13日以甲○○具名申請辦理變更登記為桃園縣八德
    市○○街87號1 樓「漢聲興業有限公司」（下簡稱「漢聲公
    司」）之負責人並變更營業項目，甲○○為公司法規定之公
    司負責人及商業會計法規定之商業負責人，其明知並未向如
    附表所示之「東笙實業股份有限公司」等公司行號之交易事
    實，即與「詹先生」共同基於違反商業會計法及幫助他公司
    行號逃漏營業稅捐之概括犯意聯絡，於93年8 月13日起至同
    年9 月22日止，連續填製如附表所示登載不實之銷售貨物交
    易發票共38張，發票銷售金額合計達849,527 元，交付予如
    附表所示之「東笙實業股份有限公司」等納稅義務人，作為
    進貨憑證，供該等公司行號據以分別持向其所屬各地國稅局
    稽徵單位，申報該期營業稅，扣抵該期應繳銷項營業稅額，
    而幫助上開「東笙實業股份有限公司」等營業人，分別逃漏
    如附表所示之營業稅額，足以生損害於稅捐稽徵機關對於稅
    捐稽徵之正確性。
二、案經財政部臺灣省北區國稅局函請臺灣桃園地方法院檢察官
    偵查起訴。
    理  由
一、按除被告所犯為死刑、無期徒刑、最輕本刑為三年以上有期
    徒刑之罪或高等法院管轄第一審案件者外，於第一次審判期
    日前之準備程序進行中，被告先就被訴事實為有罪之陳述時
    ，審判長得告知被告簡式審判程序之旨，並聽取當事人、代
    理人、辯護人及輔佐人之意見後，裁定進行簡式審判程序，
    刑事訴訟法第273 條之1 第1 項定有明文。經核本件被告甲
    ○○所犯係死刑、無期徒刑、最輕本刑為三年以上有期徒刑
    以外之罪，其於準備程序中就被訴事實為有罪之陳述，經法
    官告知簡式審判程序之旨，並聽取公訴人、被告之意見後，
    本院爰依首揭規定，合議裁定由受命法官獨任進行簡式審判
    程序，合先敘明。
二、訊據被告甲○○於本院準備程序及審理中就上開犯罪事實均
    坦認不諱，並有卷附之財政部臺灣省北區國稅局查緝案件稽
    查報告、漢聲公司營業稅稅籍資料查詢作業、公司基本資料
    查詢、委託書、漢聲公司93年8 月16日之營利事業統一發證
    變更登記申請書、公司章程、如附表所示之「東笙實業股份
    有限公司」等納稅義務人之專案申請調檔統一發票查核清單
    、財政部台灣省北區國稅局營業人進銷交易對象彙加明細表
    及營業人銷售與稅額申報書等資料在卷足憑，足認被告自白
    與事實相符，本件事證已臻明確，被告上揭犯行堪以認定，
    應予依法論科。
三、按查被告行為後，商業會計法亦已修正，於95年5 月24日修
    正公佈，並自公佈日施行，修正前商業會計法第71條第1 款
    規定：「商業負責人、主辦及經辦會計人員或依法受託代他
    人處理會計事務之人員有左列情事之一者，處五年以下有期
    徒刑、拘役或科或併科新臺幣十五萬元以下罰金：一、以明
    知為不實之事項，而填製會計憑證或記入帳冊者。」，修正
    後商業會計法第71條第1 款規定：「商業負責人、主辦及經
    辦會計人員或依法受託代他人處理會計事務之人員有下列情
    事之一者，處五年以下有期徒刑、拘役或科或併科新臺幣六
    十萬元以下罰金：一、以明知為不實之事項，而填製會計憑
    證或記入帳冊。」，是被告犯後法律已有變更，比較新舊法
    之結果，以舊法有利於被告，依修正後刑法第2 條第1 項前
    段之規定，應適用被告行為時之商業會計法第71條第1 款處
    罰。
四、刑法及刑法施行法部分條文業經修正公佈，並均於95年7 月
    1 日施行。修正後刑法第2 條第1 項之規定，係規範行為後
    法律變更所生新舊法律比較適用之準據法，於修正後刑法施
    行後，應適用修正後刑法第2 條第1 項規定之從舊從輕之原
    則為比較；修正後刑法第2 條第2 項，則為同條第1 項之特
    別規定，於修正後刑法施行後，關於非拘束人身自由之保安
    處分，應依修正後刑法第2 條第2 項之規定，適用裁判時之
    法律。又修正後刑法第35條，乃刑之重輕之法定次序與標準
    ，應適用裁判時之修正後刑法第35條之規定。修正後刑法第
    2 條第1 項係採從舊從輕原則，適用最有利於行為人之法律
    。比較時應就罪刑有關之共犯、未遂犯、連續犯、牽連犯、
    結合犯，以及累犯加重，自首減輕暨其他法定加減原因（如
    身份加減）與加減例等一切情形，綜其全部之結果而為比較
    。關於易科罰金之折算標準、易服勞役之折算標準及期限、
    罰金與死刑是否併予執行、多數有期徒刑定應執行之刑時之
    最高刑期之限制等之修正，事涉行為人易刑折算標準金額之
    多寡與期限之長短及定執行刑時能否就罰金刑併予執行或有
    期徒刑定應執行之刑時最高度之限制，應依修正後刑法第2
    條第1 項規定，適用最有利於行為人之法律。拘束人身自由
    之保安處分，並非屬修正後刑法第2 條第2 項規定之範圍，
    除有特別規定者外，應依修正後刑法第2 條第1 項規定，適
    用最有利於行為人之法律。從刑附屬於主刑，除法律有特別
    規定者外，依主刑所適用之法律。惟如新舊法處罰之輕重相
    同，即無有利或不利之情形，無比較適用之問題，非修正後
    刑法第2 條第1 項所指法律有變更，即無修正後刑法第2 條
    第1 項之適用，應依一般法律適用原則，適用裁判時法。惟
    如逕行適用行為時法，因結果並無不同，對判決不生影響，
    上訴審毋庸撤銷改判（以上參考最高法院95年5 月23日刑事
    庭第8 次會議決議、95年11月7 日第21次刑事庭會議紀錄及
    最高法院24年上字第4634號、24年上字第5292號、27年上字
    第2615號判例）。茲首就與本案有關且於為刑之宣告前須先
    行及連帶確定應如何適用之法律修正情形列述如下：
  (一)關於共犯之規定，修正前刑法第28條之規定為：「2 人以上
    共同實施犯罪之行為者，皆為正犯。」修正後刑法第28條之
    規定則為：「2 人以上共同實行犯罪之行為者，皆為正犯。
    」揆諸本條之修正理由係為釐清陰謀共同正犯，預備共同正
    犯，共謀共同正犯是否合乎本條規定之正犯要件。而本案被
    告等所犯前揭妨害自由犯行，既均屬實行犯罪行為之正犯，
    不論依修正刑法第28條或修正後刑法第28條之規定，均為共
    同正犯，依前揭最高法院刑事庭會議紀錄之決議，自應適用
    裁判時刑法第28條之規定。
  (二)修正前刑法第33條第5 款規定「罰金：（銀元）一元以上。
    」，復依罰金罰鍰提高標準條例第1 條前段規定提高為10倍
    ，折算新台幣為30元；修正後刑法第33條第5 款規定「罰金
    ：新臺幣一千元以上，以百元計算之。」；次查，刑法分則
    各條文所定之罰金刑，其幣別原為「銀元」，又倘非屬72年
    6 月26日至94年1 月7 日間新增或修正之條文，所定罰金數
    額並依罰金罰鍰提高標準條例第1 條前段規定提高為10倍，
    惟依95年6 月14日修正公布、同年7 月1 日施行之中華民國
    刑法施行法第1 條之1 ：「中華民國九十四年一月七日刑法
    修正施行後，刑法分則編所定罰金之貨幣單位為新臺幣。九
    十四年一月七日刑法修正時，刑法分則編未修正之條文定有
    罰金者，自九十四年一月七日刑法修正施行後，就其所定數
    額提高為三十倍。但七十二年六月二十六日至九十四年一月
    七日新增或修正之條文，就其所定數額提高為三倍。」，現
    行刑法中，有關於罰金刑之計算單位及其最低度刑之規定已
    有修正，經比較新舊法結果，以被告行為時之舊法較為有利
    於被告。
  (三)關於易科罰金之折算標準，被告行為時之易科罰金折算標準
    ，修正前罰金罰鍰提高標準條例第2 條前段（現已刪除）規
    定，就其原定數額（1 元以上3 元以下）提高為1 百倍折算
    1 日，則本件被告行為時之易科罰金折算標準，應以銀元1
    百元以上3 百元以下折算1 日，經折算為新臺幣後即以新臺
    幣3 百元以上9 百元以下折算一日，惟95年7 月1 日施行之
    刑法第41條第1 項前段則規定：「犯最重本刑為五年以下有
    期徒刑以下之刑之罪，而受六個月以下有期徒刑或拘役之宣
    告者，得以新臺幣一千元、二千元或三千元折算一日，易科
    罰金。」，比較修正前後之易科罰金折算標準，以修正施行
    前之規定，較有利於被告，依修正後刑法第2 條第1 項前段
    之規定，應適用行為時即修正前刑法第41條第1 項前段、修
    正前罰金罰鍰提高標準條例第2 條之規定較有利於被告。
  (四)刑法第55條後段牽連犯、第56條連續犯之規定亦經修正公布
    刪除，則被告之犯行，因行為後新法已刪除牽連犯、連續犯
    之規定，此刪除雖非犯罪構成要件之變更，但顯已影響行為
    人刑罰之法律效果，自屬法律有變更，依現行刑法第2 條第
    1 項規定，自比較新舊法，而牽連犯部分乃將被告等所犯之
    數罪以一罪論結果，連續犯部分亦係將被告所犯數罪論以一
    罪，僅得加重其刑至2 分之1 ，然修法後刑法已刪除各該規
    定，則均不得以一罪論，經比較結果，仍應適用較有利於被
    告之行為時法律即95年7 月1 日修正施行前刑法論以牽連犯
    、連續犯。
五、核被告甲○○所為，係犯修正前之商業會計法第71條第1 款
    之商業負責人填製及記入不實罪、稅捐稽徵法第43條第1 項
    之幫助逃漏稅捐罪。其所犯上開2 罪，與真實姓名年籍不詳
    自稱「詹先生」成年人間，有犯意聯絡及行為分擔，為共同
    正犯。又其上開所犯違反商業會計法、幫助逃漏稅捐等各罪
    之多次行為，時間緊接，所犯罪名相同，顯均係出於概括之
    犯意反覆為之，為刑法修正前規定之連續犯，應各依修正前
    之刑法第56條規定以一罪論，並加重其刑。另其上開所犯違
    反商業會計法及幫助逃漏稅捐二罪間，有方法結果之牽連關
    係，為刑法修正前之牽連犯，應依修正前之刑法第55條規定
    ，從一重之商業負責人填製及記入不實罪處斷。至公訴意旨
    於事實欄雖記載被告於93年3 月15日起至94年2 月15日止，
    明知漢聲公司並無銷貨予附表所示之公司，竟開立不實統一
    發票共187 紙，銷售額合計1 億1039萬9094元、稅額551 萬
    9962元，交付給公司充作進項憑證使用，然被告甲○○是於
    93年8 月13日方申請登記為負責人，並擔任負責人至同年9
    月22日止，除前揭時間內開立不實發票與其有關，其餘列為
    被告甲○○所為顯有未洽，此部分業經蒞庭公訴人補充並更
    正，附此敘明。爰審酌被告之素行、犯罪之動機、目的、方
    法、手段、所獲利益、所生危害及犯後坦承犯行，態度良好
    等一切情狀，量處如主文所示之刑。經查，被告經臺灣桃園
    地方法院檢察署於96年7 月13日以乙○玲偵騰緝第002244號
    通緝，而於96年8 月10日通緝到案，有臺灣高等法院被告前
    案紀錄表附卷足憑，堪認被告於中華民國九十六年罪犯減刑
    條例施行前即96年7 月16日以前業經通緝，雖已於96年12月
    31日前歸案接受執行，但查其乃因受逮捕而歸案，並非自動
    歸案接受執行，依中華民國九十六年罪犯減刑條例第5 條之
    規定，不得減刑，附此敘明。
據上論斷，應依刑事訴訟法第299 條第1 項前段，修正前之商業
會計法第71條第1 款，稅捐稽徵法第43條第1 項，刑法第11條前
段、第2 條第1 項前段、第28條、修正前之刑法第56條、第55條
、第41條第1 項前段，修正前之罰金罰鍰提高標準條例第2 項，
貨幣單位折算新台幣條例第2 條，判決如主文。
本案經檢察官翁偉玲到庭執行職務。
中    華    民    國    97    年    11    月    19    日
                  刑事第七庭    法  官  連雅婷
以上正本證明與原本無異。
如不服本判決應於收受判決後10日內向本院提出上訴書狀，並應
敘述具體理由。
                                書記官  張尹嫚
中    華    民    國    97    年    11    月    19    日
附錄本案論罪科刑法條：
商業會計法第71條
商業負責人、主辦及經辦會計人員或依法受託代他人處理會計事
務之人員有左列情事之一者，處5 年以下有期徒刑、拘役或科或
併科新臺台幣15萬元以下罰金：
一、以明知為不實之事項，而填製會計憑證或記入帳冊者。
二、故意使應保存之會計憑證、帳簿報表滅失毀損者。
三、意圖不法之利益而偽造、變造會計憑證、帳簿報表內容或撕
    毀其頁數者。
四、故意遺漏會計事項不為記錄，致使財務報表發生不實之結果
    者。
五、其他利用不正當方法，致使會計事項或財務報表發生不實之
    結果者。
稅捐稽徵法第43條
 (教唆或幫助逃漏稅捐等之處罰)
教唆或幫助犯第41條或第42條之罪者，處3 年以下有期徒刑、拘
役或科新台幣6 萬元以下罰金。
稅務人員、執行業務之律師、會計師或其他合法代理人犯前項之
罪者，加重其刑至二分之一。
稅務稽徵人員違反第33條規定者，除觸犯刑法者移送法辦外，處
1 萬元以上5 萬元以下罰鍰。
附表（以漢聲公司名義開立不實銷貨發票部分）：
┌──┬───────┬──────┬─────┬─────┬─────┐
│編號│取得不實統一發│發票開立日期│發票號碼  │發票銷售額│幫助逃漏  │
│    │票之營業人    │            │          │（新臺幣）│營業稅額  │
│    │              │            │          │          │（新臺幣）│
├──┼───────┼──────┼─────┼─────┼─────┤
│01  │東笙實業股份有│93年8月16日 │AU00000000│975,000元 │48,750元  │
│    │限公司        ├──────┼─────┼─────┼─────┤
│    │              │93年9月6日  │BU00000000│504,000元 │25,200元  │
│    │              ├──────┼─────┼─────┼─────┤
│    │              │93年9月10日 │BU00000000│504,000元 │25,200元  │
│    │              ├──────┼─────┼─────┼─────┤
│    │              │93年9月14日 │BU00000000│510,000元 │25,500元  │
│    │              ├──────┼─────┼─────┼─────┤
│    │              │93年9月21日 │BU00000000│504,000元 │25,200元  │
│    │              ├──────┼─────┼─────┼─────┤
│    │              │93年9月22日 │BU00000000│550,080元 │27,504元  │
├──┼───────┼──────┼─────┼─────┼─────┤
│02  │嬡德恩企業股份│93年9月     │BU00000000│567,000元 │28,350元  │
│    │有限公司      ├──────┼─────┼─────┼─────┤
│    │              │93年9月     │BU00000000│488,628元 │24,431元  │
├──┼───────┼──────┼─────┼─────┼─────┤
│03  │達步施企業股份│93年8月     │AU00000000│541,800元 │27,090元  │
│    │有限公司      ├──────┼─────┼─────┼─────┤
│    │              │93年8月     │AU00000000│446,040元 │22,302元  │
│    │              ├──────┼─────┼─────┼─────┤
│    │              │93年9月     │BU00000000│567,000元 │28,350元  │
│    │              ├──────┼─────┼─────┼─────┤
│    │              │93年9月     │BU00000000│504,000元 │25,200元  │
├──┼───────┼──────┼─────┼─────┼─────┤
│04  │卡多禮品有限公│93年8月     │AU00000000│472,100元 │23,605元  │
│    │司            │            │          │          │          │
├──┼───────┼──────┼─────┼─────┼─────┤
│05  │大列車服裝開發│93年9月     │BU00000000│427,500元 │21,375元  │
│    │有限公司      ├──────┼─────┼─────┼─────┤
│    │              │93年9月     │BU00000000│487,500元 │24,375元  │
├──┼───────┼──────┼─────┼─────┼─────┤
│06  │英凱國際開發有│93年9月     │BU00000000│450,000元 │22,500元  │
│    │限公司        │            │          │          │          │
├──┼───────┼──────┼─────┼─────┼─────┤
│07  │誼銘實業有限公│93年9月     │BU00000000│484,500元 │24,225元  │
│    │司            │            │          │          │          │
├──┼───────┼──────┼─────┼─────┼─────┤
│08  │興傑協業有限公│93年8月     │AU00000000│719,550元 │35,978元  │
│    │司            ├──────┼─────┼─────┼─────┤
│    │              │93年8月     │AU00000000│840,000元 │42,000元  │
│    │              ├──────┼─────┼─────┼─────┤
│    │              │93年8月     │AU00000000│753,000元 │37,650元  │
│    │              ├──────┼─────┼─────┼─────┤
│    │              │93年8月     │AU00000000│850,000元 │42,500元  │
│    │              ├──────┼─────┼─────┼─────┤
│    │              │93年8月     │AU00000000│468,000元 │23,400元  │
│    │              ├──────┼─────┼─────┼─────┤
│    │              │93年8月     │AU00000000│405,000元 │20,250元  │
├──┼───────┼──────┼─────┼─────┼─────┤
│09  │瑞彼特企業有限│93年8月     │AU00000000│125,800元 │6,290元   │
│    │公司          ├──────┼─────┼─────┼─────┤
│    │              │93年8月     │AU00000000│60,040元  │3,002元   │
│    │              ├──────┼─────┼─────┼─────┤
│    │              │93年8月     │AU00000000│11,500元  │575元     │
│    │              ├──────┼─────┼─────┼─────┤
│    │              │93年8月     │AU00000000│106,900元 │5,345元   │
│    │              ├──────┼─────┼─────┼─────┤
│    │              │93年9月     │BU00000000│447,500元 │22,375元  │
│    │              ├──────┼─────┼─────┼─────┤
│    │              │93年9月     │BU00000000│398,540元 │19,927元  │
├──┼───────┼──────┼─────┼─────┼─────┤
│10  │牛匠企業股份有│93年9月     │BU00000000│209,000元 │10,450元  │
│    │限公司        │            │          │          │          │
├──┼───────┼──────┼─────┼─────┼─────┤
│11  │利年億企業有限│93年9月     │BU00000000│432,300元 │21,615元  │
│    │公司          ├──────┼─────┼─────┼─────┤
│    │              │93年9月     │BU00000000│63,300元  │3,165元   │
├──┼───────┼──────┼─────┼─────┼─────┤
│12  │域勝實業有限公│93年9月     │BU00000000│323,850元 │16,193元  │
│    │司            ├──────┼─────┼─────┼─────┤
│    │              │93年9月     │BU00000000│114,000元 │5,700元   │
├──┼───────┼──────┼─────┼─────┼─────┤
│13  │祐晟包裝社    │93年8月     │AU00000000│350,000元 │17,500元  │
├──┼───────┼──────┼─────┼─────┼─────┤
│14  │宗呈企業股份有│93年9月     │BU00000000│246,000元 │12,300元  │
│    │限公司        ├──────┼─────┼─────┼─────┤
│    │              │93年9月     │BU00000000│750,500元 │37,525元  │
├──┼───────┼──────┼─────┼─────┼─────┤
│15  │岦杰工業有限公│93年9月     │BU00000000│333,500元 │16,675元  │
│    │司            │            │          │          │          │
├──┴───────┼──────┴─────┼─────┼─────┤
│合                計│38張                    │          │849,527元 │
│                    │                        │          │          │
└──────────┴────────────┴─────┴─────┘


司法院資訊處製作；財團法人民間司法改革基金會備份。
